---
title: "Testovanie hypotéz v senzorike"
subtitle: "Blok 2 · cvičenia 5a – 5d"
---

```{r}
#| include: false
source("../setup.R")
```

## Logika testu

- **H₀**: medzi vzorkami nie je rozdiel (hodnotitelia len hádajú)
- **H₁**: rozdiel existuje
- **p-hodnota**: aká pravdepodobná je pozorovaná (alebo extrémnejšia) situácia, ak platí H₀

. . .

::: key
p &lt; 0,05 → zamietame H₀. Ale p ≥ 0,05 **neznamená**, že vzorky sú rovnaké – možno bol panel malý (blok 3).
:::

## Ktorý test pre dve vzorky?

| typ dát | situácia | test v R |
|---|---|---|
| spojité / škála | normálne rozdelenie | `t.test()` |
| spojité / škála | nenormálne rozdelenie | `wilcox.test()` |
| počty správnych | vzorka vs. náhoda (duo, triangel) | `binom.test()` |
| počty v kategóriách | viac kategórií (Likert, preferencie) | `chisq.test()` |
| áno / nie | tí istí ľudia pred / po | `mcnemar.test()` |

::: small
Párové (závislé) dáta = tí istí hodnotitelia hodnotili obe vzorky → `paired = TRUE`.
:::

## Overenie normality

```{r}
#| output-location: column
B <- c(7.5, 8.1, 7.5, 7.4, 7.1, 7.5, 7.2, 7.2, 6.9)
E <- c(6.8, 6.9, 6.9, 7, 7, 7, 7.1, 7.1, 7.2)
rozdiel <- B - E
qqnorm(rozdiel, pch = 19, col = pal[3])
qqline(rozdiel, col = pal[2], lwd = 2)
shapiro.test(rozdiel)$p.value
```

::: small
Pri Shapiro-Wilkovom teste je H₀ „dáta sú normálne“ → **p ≥ 0,05 je dobrá správa**. Pri párových dátach testujeme normalitu **rozdielov**.
:::

## Párový t-test: syr B vs. pôvodný E

```{r}
t.test(B, E, paired = TRUE)
```

::: key
Syr B je preukazne lepší ako pôvodný (p = 0,032). Wilcoxonov test dá rovnaký záver.
:::

## Rozlišovacie testy a binomický test

| Test | vzorky | pravdepodobnosť uhádnutia |
|---|---|---|
| párový, duo-trio | 2 (+ referencia) | 1/2 |
| triangel, tetráda | 3 / 4 | 1/3 |

```{r}
binom.test(34, 60, p = 1 / 2)$p.value                                 # párová preferencia
binom.test(42, 100, p = 1 / 3, alternative = "greater")$p.value       # triangel
```

## Kde leží 34 zo 60?

```{r}
#| fig-height: 3.8
k <- 15:45
barvy <- ifelse(k >= 39 | k <= 21, pal[2], ifelse(k == 34, pal[3], "#0f7b6c55"))
barplot(dbinom(k, 60, 0.5), names.arg = k, col = barvy, border = NA,
        xlab = "počet hlasov pre vzorku A (z 60)", ylab = "pravdepodobnosť")
```

::: small
Oranžová = kritická oblasť (p &lt; 0,05). Pozorovaných 34 (modrá) je v bežnej oblasti hádania.
:::

## χ² test a McNemarov test

:::: columns
::: {.column width="50%"}
**Preferencia jogurtov**

```{r}
chisq.test(c(25, 34, 17, 7))$p.value
```
Preferencie nie sú rovnomerné.
:::

::: {.column width="50%"}
**Stará vs. nová receptúra**

```{r}
rum <- matrix(c(40, 8, 24, 28), nrow = 2)
mcnemar.test(rum, correct = FALSE)$p.value
```
Rozhodujú len tí, čo zmenili názor (24 vs. 8).
:::
::::

## [KVÍZ]{.quiz-label} Aký test?

50 spotrebiteľov ochutnalo **starú aj novú** receptúru a pri každej povedalo, či by ju kúpili (áno/nie). Ktorým testom zistíte, či nová receptúra zmenila kúpny zámer?

. . .

::: answer
**McNemarov test** – tí istí ľudia, binárna odpoveď, pred/po. χ² test nezávislosti by ignoroval párovanie.
:::

## Viac ako dve vzorky

Pri 5 vzorkách je 10 párov → pri 10 t-testoch je šanca falošného poplachu asi **40 %**.

```{r}
round(1 - 0.95^c(1, 3, 6, 10), 2)
```

. . .

::: key
Najprv **jeden globálny test** (ANOVA, Kruskal-Wallis, Friedman), až potom **post-hoc** porovnania s korekciou.
:::

## ANOVA: medzi vs. vnútri skupín

```{r}
#| output-location: column
cokolada <- data.frame(
  kvalita = c(1.5, 2, 2.5, 3, 2.5, 2.5, 3, 3, 2, 5,
              4, 3, 6, 5, 2, 6, 1, 6, 5.5, 4,
              6, 6, 7.5, 7, 5, 1, 8, 7, 7.5, 5.5),
  vzorka = factor(rep(c("A", "B", "C"), each = 10))
)
stripchart(kvalita ~ vzorka, data = cokolada,
           vertical = TRUE, method = "jitter",
           pch = 19, col = pal[1:3])
abline(h = mean(cokolada$kvalita), lty = 2)
```

::: small
F = variabilita medzi priemermi / variabilita vnútri skupín.
:::

## ANOVA a Kruskal-Wallis v R

```{r}
summary(aov(kvalita ~ vzorka, data = cokolada))
kruskal.test(kvalita ~ vzorka, data = cokolada)$p.value
```

::: warn
Vo vzorci je **vľavo meraná hodnota, vpravo skupina**: `kvalita ~ vzorka`. Opačný zápis dá nezmyselný výsledok.
:::

## Post-hoc: ktoré vzorky sa líšia?

```{r}
TukeyHSD(aov(kvalita ~ vzorka, data = cokolada))$vzorka
pairwise.wilcox.test(cokolada$kvalita, cokolada$vzorka, p.adjust.method = "bonferroni", exact = FALSE)$p.value
```

## Bloky: Friedman a Durbin

- **Friedman** – každý hodnotiteľ (blok) zoradí **všetky** vzorky: `friedman.test(y ~ vzorka | hodnotitel)`
- **Durbin** – každý hodnotiteľ dostane len **časť** vzoriek podľa vyváženého plánu (BIBD)

```{r}
#| echo: false
bibd <- matrix(c(
  2, NA, NA, NA, 3, NA, 3, 3, 3, NA, NA, NA, 3, NA, NA,
  1, 2, NA, NA, NA, 1, 1, NA, 1, 1,
  NA, NA, NA, NA, 2, NA, 2, 1, NA, NA, NA, NA,
  3, NA, 2, 1, NA, NA, NA, NA, 3, NA, 2, 2
), nrow = 7, dimnames = list(paste0("H", 1:7), LETTERS[1:7]))
bibd <- ifelse(is.na(bibd), "", bibd)
knitr::kable(bibd, align = "c")
```

::: small
7 vzoriek, každý hodnotiteľ ochutná 3, každý pár vzoriek sa stretne práve raz.
:::

## [KVÍZ]{.quiz-label} Nezávislé alebo bloky?

4 kečupy hodnotilo 13 hodnotiteľov **v jednom sedení** – každý ochutnal všetky 4. Hodnotenia nie sú normálne. Ktorý test?

. . .

::: answer
**Friedmanov test** – hodnotiteľ je blok (každý hodnotil všetko), dáta nie sú normálne. Kruskal-Wallis by ignoroval, že ide o tých istých ľudí.
:::

## Zhrnutie

- Najprv **dizajn**: párové / nezávislé, dve / viac vzoriek, bloky.
- Potom **predpoklady**: normalita (graf + test).
- **Jeden globálny test**, potom post-hoc s korekciou.
- Rozlišovacie testy: binomický test s pravdepodobnosťou uhádnutia 1/2 alebo 1/3.

::: links
[Teória 5a](../../teoria/cvicenie05a.html) [Teória 5b](../../teoria/cvicenie05b.html) [Teória 5c](../../teoria/cvicenie05c.html) [Teória 5d](../../teoria/cvicenie05d.html)
:::
