---
title: "Vzťahy a viacrozmerné metódy"
subtitle: "Blok 5 · cvičenia 6 – 9"
---

```{r}
#| include: false
source("../setup.R")
library(MASS)
senzorika <- read.table("../../datasety/senzorika.txt", sep = ",")
```

## Korelácia: smer a sila

```{r}
#| fig-height: 3.2
set.seed(3); x <- rnorm(40)
par(mfrow = c(1, 3))
for (k in list(c(0.9, 0.4), c(0, 1), c(-0.8, 0.55))) {
  y <- k[1] * x + rnorm(40) * k[2]
  plot(x, y, pch = 19, col = pal[3], main = paste("r =", round(cor(x, y), 2)), xlab = "", ylab = "")
}
```

::: small
Pearson – lineárny vzťah. **Spearman** – monotónny vzťah na poradiach (vhodný pre senzorické škály).
:::

## Korelácia nie je všetko

```{r}
#| output-location: column
cukor <- 1:13
prijemnost <- c(5, 5, 5, 7, 9, 9, 9, 8, 9, 7, 7, 6, 5)
plot(cukor, prijemnost, type = "b", pch = 19,
     col = pal[2], lwd = 2)
cor(cukor, prijemnost, method = "spearman")
```

::: warn
Korelácia je takmer nulová, hoci vzťah je silný – má **optimum**. Vždy najprv graf.
:::

## Jednoduchá lineárna regresia

```{r}
#| output-location: column
sladkost <- c(2, 2, 3, 4, 5, 6, 6, 6, 7, 9, 9, 9, 8)
model <- lm(sladkost ~ cukor)
plot(cukor, sladkost, pch = 19, col = pal[3])
abline(model, col = pal[1], lwd = 3)
segments(cukor, sladkost, cukor, fitted(model),
         col = pal[2])
round(coef(model), 2)
summary(model)$r.squared
```

## PCA – veľa znakov, dve osi

```{r}
#| output-location: column
spot <- data.frame(
  senzorika = c(3,7,7,5,5,6,5,6,3,3,2,5,2,7,1,2),
  cena = c(5,3,4,7,7,4,7,5,5,3,6,7,4,5,6,3),
  dizajn = c(3,2,4,1,5,4,2,4,6,5,6,7,5,5,5,7),
  znacka = c(7,3,3,3,5,3,3,4,3,5,3,3,6,5,5,7))
pca <- princomp(spot, cor = TRUE)
round(pca$sdev^2, 2)            # vlastné čísla
biplot(pca, col = c("grey40", pal[2]), cex = 0.8)
```

::: small
Kaiser: ponechať komponenty s vlastným číslom &gt; 1. Comp.1 stavia proti sebe **chuť** a **imidž** (značka, obal).
:::

## Faktorová analýza

```{r}
fa_data <- data.frame(
  kvalita = c(5,3,4,7,7,4,7,5,5,3,6,7,4,5,6,3), cena = c(6,7,6,5,7,6,5,6,3,1,2,5,2,3,1,2),
  estetika = c(3,2,4,1,5,2,2,4,6,7,6,7,5,6,5,7), znacka = c(4,2,5,3,5,3,1,4,7,5,7,6,6,5,5,7),
  priatel = c(7,2,5,6,2,4,1,7,3,2,6,7,6,2,4,5), rodina = c(6,3,4,7,1,5,4,5,4,4,5,7,2,3,5,6))
round(eigen(cor(fa_data))$values, 2)
print(factanal(fa_data, factors = 2)$loadings, cutoff = 0.4)
```

## Zhluková analýza: dendrogram

```{r}
#| fig-height: 4
fit <- hclust(dist(senzorika), method = "ward.D")
plot(fit, main = "", xlab = "pizza", sub = "", ylab = "výška spojenia")
rect.hclust(fit, k = 3, border = pal[1:3])
```

::: small
Podobnosť určuje **výška spojenia**, nie vzdialenosť popisov na osi x.
:::

## k-priemerov a silueta

```{r}
#| output-location: column
set.seed(1)
k3 <- kmeans(scale(senzorika), centers = 3, nstart = 25)
k3$size
pc <- prcomp(senzorika, scale. = TRUE)$x
plot(pc[, 1:2], pch = 19, cex = 1.6,
     col = pal[k3$cluster])
text(pc[, 1:2], labels = 1:16, pos = 3, cex = 0.7)
```

::: small
`nstart = 25` – algoritmus sa spustí 25-krát a ponechá najlepšie riešenie. Optimálne k: `fviz_nbclust(..., method = "silhouette")`.
:::

## [KVÍZ]{.quiz-label} Hierarchické alebo k-means?

Máte 16 produktov a chcete zistiť, **koľko** prirodzených skupín na trhu je. Ktorou metódou začnete?

. . .

::: answer
**Hierarchickým zhlukovaním** – dendrogram ukáže celú štruktúru a počet skupín zvolíte až podľa nej. k-means vyžaduje počet zhlukov vopred.
:::

## Korešpondenčná analýza

:::: columns
::: {.column width="45%"}
```{r}
vek <- matrix(
  c(15, 2, 8, 7, 14, 4, 5, 5, 15, 11, 5, 9),
  ncol = 3, byrow = TRUE,
  dimnames = list(
    c("Muži", "Ženy", "Deti", "Dôchodcovia"),
    c("A", "B", "C")))
vek
chisq.test(vek)$p.value
```
:::

::: {.column width="55%"}
```{r}
#| echo: false
#| fig-width: 5.5
#| fig-height: 5
ca <- corresp(vek, nf = 2)
plot(rbind(ca$rscore, ca$cscore), type = "n", asp = 1, xlab = "Dim 1", ylab = "Dim 2")
abline(h = 0, v = 0, lty = 3, col = "grey60")
text(ca$rscore, rownames(vek), col = pal[3], font = 2)
text(ca$cscore, colnames(vek), col = pal[2], font = 2, cex = 1.6)
```
:::
::::

::: small
Kategória v rovnakom **smere od stredu** ako produkt si ho vyberá častejšie, než by zodpovedalo náhode.
:::

## Zhrnutie

| otázka | metóda |
|---|---|
| súvisia dva znaky? | korelácia (Spearman), regresia |
| ktoré znaky idú spolu? | PCA, faktorová analýza |
| ktoré produkty sú podobné? | zhluková analýza |
| ktorá skupina volí ktorý produkt? | korešpondenčná analýza |

::: links
[Teória 6](../../teoria/cvicenie06.html) [Teória 7](../../teoria/cvicenie07.html) [Teória 8](../../teoria/cvicenie08.html) [Teória 9](../../teoria/cvicenie09.html)
:::
