---
title: "Spotrebiteľský výskum"
subtitle: "Blok 6 · cvičenia 10 – 12"
---

```{r}
#| include: false
source("../setup.R")
library(survival)
```

## Trvanlivosť očami spotrebiteľa

- Mikrobiologická trvanlivosť: kedy je produkt **nebezpečný**
- Senzorická trvanlivosť: kedy ho spotrebiteľ **odmietne**

. . .

::: key
Udalosť = **odmietnutie**. Ak hodnotiteľ produkt do konca testu neodmietol, jeho údaj je **cenzúrovaný** – vieme len, že vydržal aspoň tak dlho. Presne s tým pracuje analýza prežitia.
:::

## Kaplan-Meierova krivka

```{r}
#| output-location: column
cas <- rep(c(0, 4, 8, 12, 24, 36, 48), 5)
odmietol <- c(1,1,1,1,0,0,0, 1,1,1,1,1,1,1,
              1,1,0,1,0,0,0, 1,0,1,0,0,0,0,
              0,0,1,1,1,1,0) == 1
fit <- survfit(Surv(cas, odmietol) ~ 1)
plot(fit, conf.int = FALSE, lwd = 3,
     col = pal[3], xlab = "čas skladovania (h)",
     ylab = "P(akceptácia)")
abline(h = 0.5, col = pal[2], lty = 2)
fit
```

::: small
Medián senzorickej trvanlivosti = čas, keď krivka klesne pod 0,5.
:::

## TURF – dosah a frekvencia

Pizzeria môže ponúknuť len 3 – 4 ingrediencie. Nechceme **najobľúbenejšie**, ale tie, ktoré **spolu oslovia najviac rôznych** zákazníkov.

| ukazovateľ | otázka |
|---|---|
| **Reach** | koľko % zákazníkov má rado aspoň jednu položku? |
| **Frequency** | koľko obľúbených položiek má zákazník v priemere? |

## TURF v praxi

```{r}
set.seed(11)
n <- 150
p <- c(syr = 0.7, sunka = 0.6, salama = 0.55, olivy = 0.3, kukurica = 0.35, slanina = 0.4)
chuti <- sapply(p, function(pi) rbinom(n, 1, pi))
kombinacie <- combn(names(p), 3)
reach <- apply(kombinacie, 2, function(k) mean(rowSums(chuti[, k]) > 0))
naj <- order(reach, decreasing = TRUE)[1:4]
data.frame(kombinacia = apply(kombinacie[, naj], 2, paste, collapse = " + "), reach = round(reach[naj], 3))
```

::: small
Balík `turfR` robí to isté pre všetky kombinácie a pridáva frekvenciu a váhy respondentov.
:::

## Mapa preferencií

:::: columns
::: {.column width="50%"}
- **Senzorický profil** (panel): *aký* produkt je
- **Hedonika** (spotrebitelia): *ako veľmi* sa páči
- `carto()` premietne preferencie do PCA mapy profilu
:::

::: {.column width="50%"}
```{r}
#| eval: false
library(SensoMineR)
res.pca <- PCA(senzorika)
carto(res.pca$ind$coord[, 1:2],
      hedonika)
```
:::
::::

::: key
Vrstevnice ukazujú **percento spokojných spotrebiteľov**. Smer od nášho produktu k „ideálnej zóne“ napovie, ktoré deskriptory posilniť.
:::

## Text mining: od recenzií k číslam

```{r}
#| output-location: column
recenzie <- c("creamy and sweet, fresh fruity taste",
  "too sour, thin texture, high price",
  "creamy smooth sweet, great product",
  "bitter aftertaste, will not buy again",
  "fresh fruity, pleasant surprise, sweet")
slova <- unlist(strsplit(gsub("[[:punct:]]", "",
                              recenzie), " +"))
stop <- c("and", "not", "will", "too", "again")
frek <- sort(table(slova[!slova %in% stop]),
             decreasing = TRUE)[1:8]
barplot(rev(frek), horiz = TRUE, las = 1,
        col = pal[1], border = NA)
```

::: small
Pred počítaním treba text **vyčistiť**: malé písmená, bez interpunkcie a stop-slov. Balík `tm` na to má `tm_map()`.
:::

## Analýza sentimentu – lexikón NRC

```{r}
#| echo: false
emo <- c(radosť = 9, dôvera = 7, očakávanie = 5, prekvapenie = 3, smútok = 2, znechutenie = 3, hnev = 1, strach = 1)
barplot(emo, col = c(pal[c(1, 1, 5, 3)], pal[c(4, 2, 2, 4)]), border = NA, las = 2, ylab = "počet slov")
```

::: small
`get_nrc_sentiment()` priradí slovám 8 emócií Plutchikovho kolesa a polaritu. Ilustračné hodnoty; lexikón nevidí kontext („not sweet at all“).
:::

## JAR škála

```{r}
#| code-fold: true
#| fig-height: 4.2
jar <- matrix(c(3, 2, 10, 2, 0, 3, 2, 12, 0, 0, 1, 3, 9, 0, 1, 3, 9, 2, 1, 2, 0, 1, 8, 3, 1, 4, 2, 10, 1, 0),
  ncol = 5, byrow = TRUE, dimnames = list(c("vzhľad", "pach", "textúra", "chuť", "dochuť", "celkovo"),
                                          c("--", "-", "JAR", "+", "++")))
podiel <- prop.table(jar, 1)
par(mar = c(4, 6, 3, 1))
barplot(t(podiel), horiz = TRUE, las = 1, col = c(pal[2], "#f0b99a", "#dcd9d0", "#a9b8ee", pal[3]),
        border = NA, xlab = "podiel odpovedí")
legend("top", legend = colnames(jar), fill = c(pal[2], "#f0b99a", "#dcd9d0", "#a9b8ee", pal[3]),
       horiz = TRUE, bty = "n", inset = -0.12, xpd = TRUE, border = NA)
```

::: small
Chuť má len 12 % odpovedí „akurát“ a väčšina ju považuje za slabú → posilniť chuť je priorita.
:::

## [KVÍZ]{.quiz-label} Čo upraviť?

Pri sladkosti je 60 % JAR, 30 % „príliš sladké“ a 10 % „málo sladké“. Čo navrhnete?

. . .

::: answer
Mierne **znížiť sladkosť** – nadpolovičná JAR, ale jasná asymetria na stranu „príliš“. Pred zmenou overte **penalty analýzou**, či táto skupina produkt aj horšie hodnotí.
:::

## Radarový graf (profilogram)

```{r}
#| code-fold: true
#| fig-height: 4.6
library(fmsb)
profil <- data.frame(
  Vzhlad = c(9, 0, 5.2, 7), Textura = c(9, 0, 4.5, 4.8),
  Pach = c(9, 0, 3.8, 5.8), Chut = c(9, 0, 8, 8),
  Dochut = c(9, 0, 8, 8))
par(mar = c(1, 1, 1, 1))
radarchart(profil, pcol = pal[2:3], plwd = 3,
           plty = 1, cglcol = "grey70", vlcex = 1.1)
legend("topright", c("A", "C"), col = pal[2:3],
       lwd = 3, bty = "n")
```

::: small
Prvé dva riadky dát sú maximum a minimum osí. Pozor – plocha polygónu závisí od poradia osí.
:::

## Zhrnutie

| otázka | metóda |
|---|---|
| dokedy je produkt akceptovaný? | Kaplan-Meier, cenzúrované dáta |
| ktorá kombinácia osloví najviac ľudí? | TURF (reach, frequency) |
| prečo sa produkty páčia? | mapa preferencií |
| čo hovoria recenzie? | text mining, sentiment |
| čo zmeniť v receptúre? | JAR + penalty analýza |

::: links
[Teória 10](../../teoria/cvicenie10.html) [Teória 11a](../../teoria/cvicenie11a.html) [Teória 11b](../../teoria/cvicenie11b.html) [Teória 12](../../teoria/cvicenie12.html)
:::
